臺灣高等法院臺南分院刑事判決　　　　　　　　　　　　　　　　　　　巨股
　　上訴人　　　甲○○
　　即被告
　　選任辯護人　溫文昌 律師
　　　　　　　　曹宗彝
右上訴人因家暴殺人未遂案件，不服臺灣臺南地方法院九十二年度訴字第三五一號中
華民國九十二年七月七日第一審判決（起訴案號：臺灣臺南地方法院檢察署九十二年
度偵字第二０一二號），提起上訴，判決後，經最高法院發回更審，本院判決如左：
    主  文
原判決撤銷。
甲○○殺人未遂，處有期徒刑伍年肆月。
    事  實
一、甲○○與丁○○○係夫妻關係，因甲○○懷疑丁○○○有外遇，二人感情不睦常
    起爭執，且之前任大樓管理員之工作，因降薪問題，於九十二年一月十五日即
    失業賦閒在家，致心情不好，經常喝酒後事並歐打丁○○○，致丁○○○要求
    與之離婚，嗣民國（下同）九十二年一月二十八日某時，甲○○又因聽聞大兒子
    丙○○論及曾在台南市○○路上看見母親開車搭載一名陌生男子，心理更加不悅
    ，乃於晚間十至十一時許外出到不詳路邊攤及黃金海岸喝酒，翌日凌晨返回臺南
    市○○區○○路一段四九一巷五號家中與丁○○○談能否不要離婚之事，因丁○○○堅持要與之離婚，且拒絕返還甲○○上個月交給丁○○○之新台幣（下同）
    六、七十萬元，致甲○○心情惡劣，又於廿九日外出喝酒，因心有不甘，竟萌生
    殺人犯意，於九十二年一月三十日凌晨二時許，酒後返回台南市○○區○○路一
    段四九一巷五號住處，先在一樓廚房內拿取其家庭使用之水果刀乙把，登上三樓
    ，打開丁○○○房間電燈，並將水果刀藏於身後，丁○○○見狀即起身立於床邊
    ，並問甲○○：「這麼晚不睡覺做什麼？」，甲○○不發一語隨即用左手將丁○○○推倒在床上，並趁丁○○○欲再站起未及翻身之際，明知以尖銳之水果刀刺
    向人之要害足以致人於死，仍以預藏之水果刀自丁○○○之要害即其左側腰部猛
    刺一刀，造成丁○○○左腎穿刺傷，甲○○隨即再將刀子拔出，鮮血自丁○○○
    身上湧出，丁○○○驚怕大聲呼救，並負傷逃至三樓樓梯，由樓梯跑至二樓，甲○○則持刀在後追趕，其子乙○○、丙○○適在二樓房間內聞聲先後奪門而出，
    次子乙○○乃先將甲○○推倒，並立即將丁○○○拖至二樓房間內等待救護，長
    子丙○○即上前將甲○○制伏，並奪下其手中之水果刀，乙○○隨即在二樓打一
    一九叫救護車，並打一一０報警，並在電話中向警員供述其父親拿刀殺其母親之
    事，迨救護車駛至，甲○○見已鑄成大錯，即交錢給其子丙○○將丁○○○送醫
    ，丁○○○嗣經送醫急救，始倖免於難，而未生死亡之結果。
    理  由
一、訊據上訴人即被告甲○○對於與告訴人丁○○○係夫妻關係，如何懷疑丁○○○
    有外遇，失業閒賦在家，心情不好，經常喝酒後事並歐打丁○○○，致丁○○○要求與之離婚，如何於九十二年一月二十八日某時，因聽聞大兒子談論曾在台
    南市○○路上看見母親開車搭載一名陌生男子，心生不悅乃出外到不詳路邊攤及
    黃金海岸喝酒，翌日凌晨回家因蘇女堅持要與之離婚，且拒絕返還被告上個月交
    給丁○○○之六、七十萬元，致其心情惡劣，又於該日離家出外喝酒，於三十日
    凌晨回家等情，於警訊、偵查、原審及本院中供認不諱（見警卷第一、二頁、偵
    卷第五、六頁、原審卷第十二、十三頁、本院上更一卷第四十頁、九十九頁），
    且坦承於右揭時、地持水果刀刺告訴人丁○○○之事實，惟否認有殺人之故意，
    辯稱：那天晚上伊是因為和太太的感情糾紛離婚之事發生爭執，原本伊是下定決
    心要拿刀自殺死在她面前，但在推扯中意外才刺傷她，伊如要殺人，又何須打開
    房間電燈云云。惟查：
  (一)右揭事實，業據告訴人丁○○○於警詢中指訴：「當時是九十二年元月三十日
      凌晨二時許，我在自宅三樓單人房中睡覺，於二時左右房內電燈亮了起來，我
      即醒來，即看到甲○○站於床邊，我當時問他事情，他亦不回答，我看見蘇滿
      臉酒氣，便起床，即遭甲○○用手將我推倒床上，當我欲起身時，甲○○即拿
      水果刀將我刺傷左側。」（見九十二年二月九日警詢筆錄）；於偵查中指訴：
      事情發生前二天我們有吵架，被告已經有一個多月沒去上班，且懷疑我在外有
      男朋友，心情不好，我們原本睡在二樓，因為之前吵架，所以我把棉被拿到三
      樓的房間睡，當天他到我睡覺的房間來，將電燈打開，我原本在睡覺，那時我
      看牆壁上時鐘是凌晨二時，我問他『這麼晚了，你不睡覺做什麼』，他沒有回
      話，只是站在床邊，我有站起來，他將我推倒，我又想起來，正在翻身時，他
      右手拿刀刺向我的左腰，之後他把刀拔出來，這時我二個兒子在二樓沒有看到
      等語（見九十二年三月十二日偵訊筆錄）；並於原審調查中證述：案發之前的
      二天我們就有吵架，我就將棉被搬到三樓睡覺，被告回來時，我已經在睡覺，
      他就把燈打開，我就爬起來並下床，問他這麼晚了不睡覺要幹嘛，他沒有回應
      ，當時他的手是放在腳邊我沒有看見他有拿刀子，後來他就用左手將我推倒在
      床上，我要爬起來，他就舉起右手，我看到水果刀的套子掉下來，才發現他手
      上有拿刀，但已經來不及，他往我的左側腰部刺了一刀，我就趕快跑下二樓，
      叫我兒子阿達，之後我就昏倒，沒有意識等語（見原審卷第三十五頁九十二年
      四月三日訊問筆錄），及證述：前二日我們有吵架，我把枕頭、棉被持去三樓
      ，案發當日被告把電燈打開，我問被告做什麼，我看床頭櫃是兩點許，被告就
      把我推下，我看到被告把刀子拿起插下去再拔起來，我用手摸都是血，我跑到
      二樓叫我兒子，被告從後面追我，他追我時還有拿刀等語（見原審卷第一０五
      頁九十二年六月二十三日筆錄），是依告訴人上開之指證，足見被告當時係持
      刀刺殺告訴人，已甚明顯。
  (二)被告雖於原審及本院審理中執前詞辯稱伊持刀係要自殺，在和告訴人拉扯中才
      意外刺傷告訴人云云，惟被告於警詢中係供述：「．．．我是於今（30）日凌
      晨時分確實時間不知，在我自宅南市○○路○段四九一巷五號內，因我與太太
      丁○○○在談論感情及金錢事項，因意見不合，而我太太似乎有所動作，（類
      似在他房裏棉被上有東西）而我即往一樓廚房拿水果刀防身，至三樓他房內，
      我也聽到他要讓我死，而我隨手拿上之水果刀因不慎卻殺傷了我太太丁○○○
      。」（見九十二年一月三十日警詢筆錄）；另於偵查中則供陳：「我開刀受過
      傷，脾氣很不好，昨天晚上有喝酒，本來想問她離婚的事情，因我不願意離婚
      ，但她堅持要離婚，我很生氣，我要求她把錢還給我，她不願意，她又放話說
      要找人對付我，她好像在棉被裏藏東西，我為了防身我就先下樓拿水果刀，她
      看到我衝上去，她也衝上來，我看她手拿高高，我左手去擋她舉高的手，我右
      手也往前，不知道有無刺到她，後來我太太跑到樓下去，我看她都是血，我就
      叫我兒子叫救護車。」「（是在房間內殺傷你太太？）在房間內殺的」等語（
      見偵卷第七頁），均未提及持刀自殘乙事，且自陳係在房間內刺殺其妻即告訴
      人之事實，再參以告訴人指訴案發之經過，被告將房間電燈打開後，不發一語
      ，將其推倒在床上，告訴人欲再起身，但尚未及起身，被告隨即高舉水果刀刺
      入其左側腰部，隨即將刀子拔出，在告訴人跑到二樓之際，尚持刀在後追趕乙
      節，被告在當時並無任何自殺之舉，更無與告訴人發生拉扯之行為，是其辯稱
      持刀係要自殺不慎刺傷告訴人云云，顯係卸責之詞，殊難憑採。至於本案之前
      ，被告曾酒後持刀在家中鬧事、揚言欲自殺等情，固据其子乙○○、丙○○及
      告訴人於警訊、偵查中供述在卷（見警卷第三頁反面、偵卷第三七、三八頁）
      ，然上情核與本案被告持刀刺殺告訴人無涉，尚難以之前曾酒後持刀在家中鬧
      事、揚言欲自殺等情，而遽認本件亦屬被告欲自殺之行徑。
（三）被告復於原審中辯稱：案發當時有喝酒，且經警員施以酒精濃度測試，其飲酒
      後吐氣酒精濃度達每公升○點八四毫克，有酒測單一紙附卷足憑（見警卷第十
      頁），其行為時意識不清不知發生何事云云，然被告為警查獲後製作警詢及偵
      訊筆錄時，就員警及檢察官詢問案發經過時，均能詳細說明案發經過情形，且
      被告於凌晨二時許返家後，尚知前往廚房取出水果刀，再行前往非告訴人平常
      就寢之三樓臥房內尋得告訴人，並準確地將房間電燈打開，且均未驚動家人，
      另證人即被告之子丙○○亦到庭證述：搶下被告的刀子後，他還跟伊弟弟對罵
      ，伊覺得被告當時的意識還蠻清醒的等語明確（見原審卷第三十四頁九十二年
      四月三日訊問筆錄），再參之告訴人前述所言，被告尚持刀在後追趕告訴人等
      情以觀，顯見被告行為時尚處於精神正常之狀態，自應就其殺人之行為負責，
      尚難認為有何阻卻或減輕被告罪責之事由。
（四）又原審法院經委請行政院衛生署嘉南療養院就被告於本件犯罪行為當時之精神
      狀態是否正常施以精神鑑定結果認：綜合以上所述蘇員之過去生活史、疾病史
      、犯案經過、身體檢查、精神狀態與心理衡鑑結果，研判蘇員就犯行時之精神
      狀態：蘇員的智識能力屬於正常範圍之中下程度，雖自述犯案之前有飲酒行為
      ，且案發後之呼氣酒測值為０．八四ＭＧ＼Ｌ，但對犯案過程之描述與筆錄大
      致相符合，於妻子受傷之後，還知曉拿錢給兒子以便求醫，意識和認知功能均
      尚屬完整，並無酒精酩酊後導致之暫時失憶現象，雖言酒精易造成現實判斷力
      失當和衝動行為失控之反應，但蘇員之飲酒行為出於自我意志決定，其本身亦
      無特異體質酒精中毒病史，且既往經驗便自知飲酒後易脾氣暴躁而和他人起衝
      突，此需考慮為原因自由行為，於司法精神醫學上仍需負完全之行為責任；此
      外，蘇員長期懷疑妻子有外遇情事，但非憑空想像或來自不相關之證據，而是
      經由旁人的資訊、本身的觀察和夫妻之互動後所做的推測，推理過程尚合乎邏
      輯，信念亦未達到深信不疑的程度，因此並無證據顯示蘇員有妄想的精神病症
      狀，此外其亦無精神疾病史，故就整體評估，蘇員犯罪時之精神狀態，未達心
      神喪失或精神耗弱之程度，亦有該院九十二年五月二十七日嘉南般字第○九二
      ○○○二四一八號函附之司法精神鑑定報告書一件附卷足憑（見原審卷第五七
      頁至六十二頁），益證被告於本件犯罪行為當時，其精神狀態並未達精神耗弱
      及心神喪失之程度。
（五）按行為人對於構成犯罪之事實，明知並有意使其發生者，為故意。刑法第十三
      條第一項定有明文。可見所謂有無「殺意」為判斷殺人與傷害之第一要件，且
      包括有無死亡之預見。又被害人其傷痕之多寡、輕重如何、所受傷害之程度、
      是否為致命部位，僅足供認定有無殺意之參考，究不能據為絕對之標準，但加
      害人下手情形如何，於審究犯意方面，仍不失為重要參考資料，最高法院十八
      年上字第一三○九號、十九年上字第七一八號、二十年非字第一○四號判例著
      有明文可資參酌。查被告係因認為告訴人外遇，感情、金錢糾紛，致心生怨懟
      ，而持鋒利之水果刀猛刺告訴人左側腰部，造成致告訴人受有左側腰部穿刺傷
      、左腎穿刺傷，傷口貫穿腎臟合併左腎靜脈破裂，大量出血及休克，且進入腎
      藏傷口整齊長三公分，離開腎藏傷口處，左腎靜脈破裂，傷口長約一．五公分
      ，於九十二年一月三十日急診住院，緊急施行左腎全切除手術，估計出血約一
      萬三千西西等事實，有奇美醫學中心於九十二年一月三十日及同年二月十五日
      出具之診斷證明書二紙、現場照片四紙及扣案水果刀一把可資佐證，且病人送
      急診血壓不穩，經腹部斷層掃瞄，診斷左腎臟損傷並出血，因大量血尿及後腹
      腔出血併血容性休克，選擇緊急手術，才能保住生命，亦有財團法人奇美醫院
      九十二年六月十九日（九二）奇醫字第二七０四號函檢送告訴人之病情摘要可
      按（見原審卷第九十一、九十二頁）。再參之被告於偵查中亦自陳：伊是在房
      間內殺伊太太的等語（見偵卷第七頁），及觀諸證人丙○○於原審證稱：伊搶
      下被告刀子後，被告在哭鬧，還有跟伊弟弟對，伊有問他為什麼要這麼做，
      他說他忍很久什麼的等語（見原審卷第三十四頁九十二年四月三日訊問筆錄）
      ，與告訴人於原審中供證：伊跑到二樓，被告持刀在後追趕等語，暨告訴人所
      受之傷勢確有生命危險，如前所述，足認被告當時用力甚猛等情以觀。是依案
      發當時被告之情緒、所使用之兇器、告訴人受傷部位及輕重予以綜合判斷，被
      告顯因自己失業在家，懷疑告訴人有外遇，且告訴人丁○○○堅持要與之離婚
      ，且拒絕返還甲○○上個月交給丁○○○之六、七十萬元，致甲○○心情惡劣
      ，於離家出外喝酒，心有不甘，乃萌生殺人犯意，且有置告訴人於死之直接故
      意，而非單純傷害之意甚明。
（六) 又被告之長子丙○○於偵查中供證：伊先聽到聲音，伊弟弟先衝出房門，伊則
      跟在後面出房門，伊弟弟將甲○○推倒，並將母親拖到房間內，刀子是伊搶的
      等語（見偵卷第三八頁），且其子乙○○於警訊及本院中供證：「我大哥丙○○馬上從我父親甲○○手上搶下那把兇刀水果刀」「我主張立即報案」（見警
    卷第三頁反面）、是我自己主動打電話叫救護車並報警」「我在電話中向警察
      說我父親拿刀子殺我母親．．警察到我家，就看到我父親全身是血．．」「（
      當時你父親有沒有叫你打電話報警？）沒有，打電話報警是我自己在二樓的時
      候打的」等語（見本院卷九十三年一月十五日審理筆錄）。乙○○雖又證稱：
      警察到時有問伊父親是何人做的，我父親說人是他殺的云云。惟警員既在至現
      場前已因乙○○之報案，而知係被告犯本件之罪，且被告亦無要其子打電話報
      警，表示其犯罪而接受裁判之意思，核與刑法第六十二條自首之規定不符，自
      無自首減輕其刑之適用，且被告之手上刀子乃其子丙○○搶下，始未再持續行
      兇，而非被告本人己意中止殺人，本件應屬障礙未遂，非中止未遂。被告之辯
      護人抗辯被告有自首、屬中止未遂云云，尚非可採。
（七）至被告辯稱事後伊還立即拿錢請兒子叫救護車云云，雖證人丙○○於本院中證
      述有上開情事（見本院九十三年一月五日審理筆錄），然依證人丙○○於原審
      所證稱：伊搶下被告刀子後，被告在哭鬧，伊有問他為什麼要這麼做，他說他
      忍很久什麼的等語甚詳（見原審卷九十二年四月三日訊問筆錄），足見其事後
      拿錢給兒子送告訴人就醫，亦僅是其在殺人鑄成大錯，為其子制止、打一一九
      報警後，所為事後之補償行為。又被告如未打開房間電燈又如何能針對告訴人
      之身體刺殺？是其所稱如要殺人，並不須開燈云云，亦不足採。
（八）綜上所查，被告係因失業、懷疑告訴人外遇心生怨懟、告訴人堅決要求離婚及
      金錢糾紛，而生殺人之犯意，又故意持水果刀前往告訴人房間刺殺告訴人，其
      事證已臻明確，被告殺人未遂犯行，洵堪認定。
二、核被告甲○○所為，係犯刑法第二百七十一條第二項、第一項之殺人未遂罪，亦
    成立家庭暴力防治法第二條第二項之家庭暴力罪。被告已著手於殺人行為，過程
    中為其子丙○○聞告訴人之呼叫聲，而搶下被告之刀子，為障礙未遂犯，應依刑
    法第二十六條前段規定減輕其刑。
三、原審予以論罪科刑，固非無見，惟查（一）原審事實認定被告係因於案發前二天
    又懷疑其妻丁○○○有外遇，二人發生爭執，被告負氣離家，在路邊攤等處喝酒
    ，因心有不甘，竟萌殺人犯意等情，但於理由內就被告上開殺人犯意之原因、動
    機、並未說明其所認定之理由，有理由不備之違法。（二）原審對被告拿錢請兒
    子叫救護車之舉，是否屬中止未遂，亦未調查明晰，並於理由內說明，同有可議
    ，被告上訴意旨，否認犯罪，指摘原判決不當，固非可取，惟原判決既有上開可
    議之處，自屬無可維持，應由本院撤銷改判。爰審酌被告與告訴人之關係，基於
    感情因素竟萌殺人之犯罪動機，告訴人所受之傷害，且其所為嚴重危害社會秩序
    及犯罪後雖坦承部分犯行，惟仍飾詞圖卸刑責等一切情狀，量處如主文第二項所
    示之刑。又扣案被告持以刺殺告訴人之水果刀一把係於家中廚房取得，平日係告
    訴人家中所使用之物，應認非專屬被告所有，爰不予宣告沒收。
據上論斷，應依刑事訴訟法第三百六十九條第一項前段、第三百六十四條、第二百九
十九條第一項前段、刑法第二百七十一條第二項、第一項、第二十六條前段，判決如
主文。
本案經檢察官劉欽銘到庭執行職務。
中    華    民    國      九十三      年      三      月      十八      日
                                  臺灣高等法院臺南分院刑事第一庭
                                      審判長法官  黃  崑  宗
                                            法官  李  文  福
                                            法官  田  平  安
右正本證明與原本無異。
如不服本判決，應於判決送達後十日內向本院提出上訴狀，其未敘述理由者並應於提
出上訴狀後十日內向本院補提理由書（應附繕本)。
                                      法院書記官  劉  岳  文
中    華    民    國      九十三      年      三      月      十八      日
附錄本判決論罪科刑法條：
刑法第二百七十一條第一、二項：
殺人者，處死刑、無期徒刑或十年以上有期徒刑。
前項之未遂犯罰之。
